ACORDAO-COMPLETO-2335235

ACÓRDÃO 199/2019 ATA 3/2019 - PLENÁRIO

VISTOS, relatados e discutidos estes autos de tomada de contas especial em cujo momento processual se aprecia recurso de reconsideração interposto por Bah - Distribuidora de Equipamentos e Produtos Farmacêuticos Hospitalares Ltda. contra o Acórdão 446/2010-TCU-Plenário, retificado por meio do Acórdão 3046/2010-TCU-Plenário;
ACORDAM os Ministros do Tribunal de Contas da União, reunidos em sessão do Plenário, ante as razões expostas pelo Relator, em:
9.1. conhecer o presente recurso de reconsideração e dar-lhe provimento parcial para anular os subitens 9.3.1.4 e 9.4.5 do Acórdão 446/2010-TCU-Plenário exclusivamente no tocante à responsabilidade da empresa Bah - Distribuidora de Equipamentos e Produtos Farmacêuticos Hospitalares Ltda. (01.823.121/0001-04) , mantendo-se inalterada a decisão com relação aos demais responsáveis;
9.2. restituir os autos ao relator a quo para a adoção das medidas que entender pertinentes;
9.3. dar ciência deste acórdão à recorrente e à Procuradoria da República no Estado da Bahia.

Recurso de reconsideração interposto contra acórdão que imputou débito e multa à recorrente em tomada de contas especial decorrente da conversão de denúncia, que noticiou irregularidades relativamente à gestão dos recursos transferidos por meio do Piso de Atenção Básica - PAB e pelo extinto Fundo de Manutenção e Desenvolvimento do Ensino Fundamental e de Valorização do Magistério - Fundef, nos exercícios de 1999 e 2000.

Município de Itabuna - BA.

3. Interessados/Responsáveis:
3.1. Interessado: Emanoel Acilino Teotônio da Luz (XXX.993.133-XX)
3.2. Responsáveis: Alex Malta Santos (02.846.237/0001-13); Bah - Distribuidora de Equipamentos e Produtos Farmacêuticos Hospitalares Ltda. (01.823.121/0001-04); Distribuidora de Medicamentos Penta Brasil Ltda. (02.576.082/0001-42); Fernando Gomes Oliveira (XXX.703.845-XX); Itamed Comércio e Distribuição Ltda. (73.813.214/0001-50); Luck Comércio Serviços e Construções Ltda. (03.157.764/0001-83); Maria Anália de Santana Santos (02.207.644/0001-80); Mercantil Saúde Ltda. (01.687.355/0001-63).
3.3. Recorrente: Bah - Distribuidora de Equipamentos e Produtos Farmacêuticos Hospitalares Ltda.

Aroldo Cedraz.

13.1. Ministros presentes: José Mucio Monteiro (Presidente), Walton Alencar Rodrigues, Benjamin Zymler, Augusto Nardes, Aroldo Cedraz, Raimundo Carreiro, Ana Arraes, Bruno Dantas (Relator) e Vital do Rêgo.
13.2. Ministro que alegou impedimento na Sessão: Aroldo Cedraz.
13.3. Ministros-Substitutos presentes: Marcos Bemquerer Costa, André Luís de Carvalho e Weder de Oliveira.

ACORDAO-COMPLETO-2453598

Acórdão de Relação 284/2021 - Plenário

Acórdão de Relação

ACORDAO-COMPLETO-2385726

Acórdão de Relação 2907/2019 - Plenário

ACORDAO-COMPLETO-2363970

Acórdão de Relação 1778/2019 - Plenário

BRUNO DANTAS

Por registrar as principais ocorrências havidas no andamento do processo até o momento, resumindo os fundamentos das peças acostadas aos autos, adoto como relatório, com os ajustes necessários e destaques do original, a instrução lavrada na Secretaria de Recursos do Tribunal (peça 109) , que contou com a anuência do corpo diretivo da unidade (peças 110-111) :
"INTRODUÇÃO
1. Trata-se de recurso de reconsideração interposto pela Bah - Distribuidora de Equipamentos e Produtos Farmacêuticos Hospitalares Ltda. (peça 63) contra o Acórdão 446/2010-TCU-Plenário (peça 9, p. 46-48) , retificado, materialmente, por meio do Acórdão 3046/2010-TCU-Plenário (peça 12, p. 36-37) , de Relatoria do Exmo. Ministro Marcos Bemquerer.
1.1. A deliberação recorrida apresenta o seguinte teor:
'9.1. considerar procedente a denúncia que deu ensejo à presente Tomada de Contas Especial;
9.2. acatar as alegações de defesa apresentadas pelo representante legal da firma Itamed Comércio e Representações Ltda. quanto aos valores de R$ 5.473,20 (cinco mil, quatrocentos e setenta e três reais e vinte centavos) e R$ 10.346,00 (dez mil e trezentos e quarenta e seis reais) , referentes às Notas Fiscais ns. 39 e 48, de 11 e 18/01/2000;
9.3. julgar, com fundamento nos arts. 1º, inciso I, 16, III, alínea c, e 19, caput, da Lei 8.443/1992, c/c os arts. 1º, I, e 209, III, do RI/TCU, irregulares as contas de Fernando Gomes Oliveira, ex-Prefeito do Município de Itabuna/BA, condenando-o, solidariamente com as empresas a seguir relacionadas, ao recolhimento dos valores abaixo, fixando-lhes o prazo de 15 (quinze) dias, a contar da notificação, para comprovarem, perante o TCU (art. 214, inciso III, alínea a, do Regimento Interno/TCU) , o recolhimento das respectivas quantias, atualizadas monetariamente e acrescidas dos juros de mora calculados a partir das datas mencionadas, na forma prevista na legislação em vigor:
9.3.1. ao Fundo Nacional de Saúde - FNS:
9.3.1.1 R$ 8.945,00 (oito mil e novecentos e quarenta e cinco reais) , a partir de 27/07/1999, solidariamente com a Med House Produtos Hospitalares Ltda., que emitiu a Nota Fiscal 191;
9.3.1.2 R$ 6.390,00 (seis mil e trezentos e noventa reais) , a partir de 20/08/1999, solidariamente com a Distribuidora de Medicamentos Penta Brasil Ltda., que emitiu a Nota Fiscal 113;
9.3.1.3 R$ 14.290,00 (quatorze mil e duzentos e noventa reais) , a partir de 19/08/1999, solidariamente com a Comercial Malta, que emitiu a Nota Fiscal 145;
9.3.1.4 solidariamente com a BAH Distr. Equip. Prod. Hospitalares Ltda., em relação aos valores a seguir indicados:
	Valor R$
	Data
	NF n.

	10.075,00
	02/08/1999
	000157

	11.655,00
	20/08/1999
	000176

	3.825,00
	06/09/1999
	000184

	11.782,36
	09/09/1999
	000190

	730,00
	09/09/1999
	000191

	8.700,00
	08/10/1999
	000193

9.3.1.5. solidariamente com a Mercantil Saúde Ltda., quanto às seguintes importâncias:
[...]
9.3.2. ao Fundo de Manutenção e Desenvolvimento da Educação Básica e de Valorização dos Profissionais da Educação - Fundeb do Município de Itabuna/BA, solidariamente com a Luck Comércio, Serviços e Construções Ltda., no que concerne aos importes a seguir discriminados:
[...]
9.4. aplicar aos responsáveis, individualmente, nos valores a seguir indicados, a multa prevista no art. 57 da Lei 8.443/1992, fixando-lhes o prazo de 15 (quinze) dias, a contar da notificação, para comprovar, perante o Tribunal (art. 214, inciso III, alínea a, do Regimento Interno/TCU) , o recolhimento das dívidas ao Tesouro Nacional, atualizadas monetariamente desde a data do presente Acórdão até a do efetivo recolhimento, se forem pagas após o vencimento, na forma da legislação em vigor:
9.4.1. Sr. Fernando Gomes Oliveira, R$ 80.000,00 (oitenta mil reais) ;
9.4.2. Med House Produtos Hospitalares Ltda., R$ 2.000,00 (dois mil reais) ;
9.4.3. Distribuidora de Medicamentos Penta Brasil Ltda., R$ 1.500,00 (hum mil e quinhentos reais) ;
9.4.4. Comercial Malta Ltda., R$ 3.000,00 (três mil reais) ;
9.4.5. BAH Distr. Equipamentos e Produtos Hospitalares, R$ 9.500,00 (nove mil e quinhentos reais) ;
9.4.6. Mercantil Saúde Ltda., R$ 9.000,00 (nove mil reais) ;
9.4.7. Luck Comércio, Serviços e Construções Ltda., R$ 55.000,00 (cinquenta e cinco mil reais) ;
9.5. autorizar, desde logo, a cobrança judicial das dívidas acima, nos termos do art. 28, inciso II, da Lei 8.443/1992, caso não atendidas as notificações;
9.6. dar ciência desta Deliberação à Procuradoria da República no Estado da Bahia, para as providências cabíveis, com fundamento no art. 16, § 3º, da Lei 8.443/1992, c/c o art. 209, § 6º, do Regimento Interno/TCU;
9.7. retirar a chancela de 'Sigiloso' aposta aos autos.'
HISTÓRICO.
2. Trata-se de TCE decorrente da conversão de denúncia, que noticiou irregularidades atribuídas à Prefeitura Municipal de Itabuna/BA, relativamente à gestão dos recursos transferidos pelo Ministério da Saúde, por meio do Piso de Atenção Básica - PAB e pelo extinto Fundo de Manutenção e Desenvolvimento do Ensino Fundamental e de Valorização do Magistério - Fundef, nos exercícios de 1999 e 2000.
3. Por meio do Acórdão 446/2010-TCU-Plenário, de 10/3/2010, foram responsabilizados Fernando Gomes Oliveira, ex-prefeito municipal de Itabuna/BA e as empresas Med House Produtos Hospitalares Ltda., Distribuidora de Medicamentos Penta Brasil Ltda., Comercial Malta, BAH Distr. Equip. Prod. Hospitalares Ltda., Mercantil Saúde Ltda. e Luck Comércio, Serviços e Construções Ltda. A empresa BAH - Distribuidora de Equipamentos e Produtos Farmacêuticos Hospitalares Ltda. foi condenada, solidariamente com o ex-prefeito, em débito, nos termos do item 9.3.1.4 acima transcrito, sendo-lhe aplicada multa no valor de R$ 9.500,00.
4. Em síntese, as condenações tiveram como fato originador a não comprovação da boa e regular aplicação dos recursos públicos, tendo em conta indícios de inidoneidade de notas fiscais e da não prestação dos serviços ou entrega dos bens nelas indicados, bem como inobservância do art. 29 da Lei 8.666/1993, que discrimina a documentação relativa à regularidade fiscal, que se deve exigir das empresas contratadas.
5. Por meio do Acórdão 1058/2011-TCU-Plenário deste Tribunal, em sede de recurso de reconsideração interposto por Fernando Gomes de Oliveira, manteve o acórdão condenatório nos exatos termos (peça 12, p. 43) .
6. Examina-se, nesta oportunidade, o recurso de reconsideração (peça 63) interposto pela empresa BAH - Distribuidora de Equipamentos e Produtos Farmacêuticos Hospitalares Ltda., sob a relatoria do Ministro Bruno Dantas.
7. Registra-se que se encontra sobrestado/suspenso recurso de revisão (peça 55) , interposto por Fernando Gomes Oliveira, até o deslinde das questões afetas neste recurso de reconsideração, tendo em vista determinação do Ministro Relator do recurso de revisão interposto pelo ex-prefeito, Exmo. Sr. Raimundo Carreiro (peça 80) .
EXAME DE ADMISSIBILIDADE
8. O recurso preenche os requisitos de admissibilidade, conforme exigência do art. 33 da Lei 8.443/1992 (Lei Orgânica do TCU) .
9. Refere-se, ainda, a responsável legitimado e meio recursal adequado para impugnar o Acórdão 446/2010-TCU-Plenário.
10. Dessa forma, ratificam-se as propostas de conhecimento do recurso, com efeito suspensivo, formuladas nos exames de peças 72 e 73, acolhida pelo Relator, Ministro Bruno Dantas, conforme Despacho de peça 82.
EXAME DE MÉRITO
11. RECURSO DE BAH - DISTRIBUIDORA DE EQUIPAMENTOS E PRODUTOS FARMACÊUTICOS HOSPITALARES LTDA.
12. Delimitação do recurso
12.1. No recurso apresentado pela empresa recorrente, será necessário verificar, em síntese, se:
a) foi observado o devido processo legal, especialmente quanto à regular citação da recorrente, para apresentação de suas alegações de defesa;
b) há irregularidade no julgamento do presente processo de TCE, haja vista ter sido realizado em sessão de caráter reservado; e
c) foi observada a Decisão Normativa-TCU 57/2004, que prescreve a necessidade de citação solidária do ente público, em caso de indícios de beneficiamento deste;
d) é válido julgamento realizado pelo TCU quando decorridos mais de dez anos entre os fatos e a apreciação das contas pelos órgãos de controle.
13. Razões recursais referentes à observação do devido processo legal, especialmente quanto à regular citação da recorrente, para apresentação de suas alegações de defesa
14. Segundo a recorrente, não houve citação regular para apresentação de suas alegações de defesa, tendo em vista que o nome da empresa contido no envelope de comunicação estava errado, não permitindo, assim, que a comunicação chegasse em seu destino correto.
15. Análise
16. A recorrente suscita questão de nulidade do Acórdão, sob a alegação de que foi impossibilitado de exercer seu direito constitucional à ampla defesa, pressuposto necessário à condenação. Para tanto, afirma não ter recebido qualquer comunicado desta Corte antes do julgamento do processo, de modo a possibilitar sua defesa.
17. Conforme abordado em exame de admissibilidade, o Acórdão 446/2010-TCU-Plenário foi julgado na sessão de 10/03/2010. A unidade técnica fez a primeira tentativa de notificação da recorrente por meio do Ofício 290/2010-TCU/Secex-BA, de 16/03/2010 (peça 10, pp. 2-3) , o qual fora encaminhado para a Rua Monte Alto, 97 - Térreo - Fátima - Itabuna/BA, endereço esse constante na base CNPJ da Receita Federal em 26/4/2010 (peça 11, p. 10) . O AR referente a esse ofício foi devolvido em 13/04/2010 (peça 11, p. 9) com a informação 'devolvido posteriormente'.
18. A segunda tentativa de notificação da recorrente, desta feita na Rua da Bastilha, 67, 1º andar - Brotas - Salvador/BA, foi infrutífera. É que o AR, referente ao Ofício 851/2010-TCU/Secex-BA, de 13/07/2010 (peça 11, pp. 11-12) , foi devolvido com a informação 'desconhecido' (peça 12, p. 11 c/c p. 16) .
19. A Secex, após realizar em 2/8/2010 nova consulta a base CNPJ, constatou que o endereço constante no cadastro era a Rua Monte Alto, 97 - Térreo - Fátima - Itabuna/BA (peça 12, p. 12) ; endereço ao qual já tinha sido encaminhado o primeiro ofício. Diante disso, a unidade técnica promoveu a notificação da recorrente acerca do acórdão a quo por edital em 09/08/2010 (peça 12, p. 15 e 23) .
20. A fim se subsidiar a análise da citação, evocam-se os seguintes precedentes jurisprudenciais dessa Corte:
'A não localização do responsável no endereço constante da base de contribuintes da Receita Federal (CPF) não é suficiente para considerar que o destinatário está em local incerto e não sabido, a fim de ensejar a citação por edital, medida excepcional condicionada à demonstração de que foram adotados outros meios possíveis de localização da parte.' (Acórdão 1645/2016-TCU-Plenário, de relatoria do Ministro Augusto Nardes) 
'A não localização do responsável no endereço constante do Cadastro de Pessoas Físicas da Receita Federal (CPF) não é capaz de gerar, por si só, a presunção de que a pessoa se encontra em lugar desconhecido e incerto para justificar a notificação por edital em processo do TCU. Devem ser realizados outros procedimentos que permitam a conclusão de que foram efetuados significativos esforços para localizar o responsável, a exemplo de pesquisas junto a cadastros de órgãos públicos (ex. departamento de trânsito) ou concessionárias de serviços públicos (ex. empresas de telefonia e de fornecimento de energia elétrica) , ou mesmo pesquisas na internet, incluindo redes sociais.' (Acórdão 1323/2016-TCU-Plenário, de relatoria do Ministro Benjamin Zymler) 
'É nula a notificação por edital adotada sem antes estarem esgotadas as medidas possíveis para a efetivação da comunicação processual. A notificação por edital é procedimento excepcional, porquanto apenas se presume que o responsável teve ciência dos termos da ação movida a seu desfavor, e somente deve ser adotada quando o destinatário não puder ser encontrado, por se encontrar em lugar ignorado, incerto ou inacessível.' (Acórdão 4181/2017-TCU-Segunda Câmara, de relatoria do Ministro Aroldo Cedraz) .
21. Não resta dúvida de que, para dar cumprimento ao princípio do contraditório e da ampla defesa (art. 5º, inciso LV da Constituição Federal) , a citação válida é pressuposto indispensável para a validade do processo administrativo do TCU, para fins de imputação de débito aos responsáveis.
22. Portanto, pode-se considerar que a unidade técnica não atendeu à disciplina contida no art. 6º, inciso II, da Resolução-TCU 170, de 30/6/2004, a qual, em caso de insucesso na localização do destinatário, exige, previamente à opção editalícia, a realização de consultas a outros cadastros mantidos por instituições públicas ou privadas, à unidade jurisdicionada ou ao órgão de controle interno ao qual esteja vinculado o responsável ou aos órgãos de controle externo dos estados (alíneas 'a', 'b' e 'd') .
23. Dessa forma, pode-se concluir que não foram cumpridas as providências delineadas na referida norma, ensejando o reconhecimento da nulidade da mencionada notificação.
24. Razões recursais referentes à irregularidade no julgamento do presente processo de TCE, haja vista ter sido realizado em sessão de caráter reservado
25. Para a recorrente, após a decisão pela procedência da denúncia, por meio do Acórdão 55/2008-TCU-Plenário, a conversão dos autos em tomada de contas especial (TCE) deveria levantar o sigilo processual. Permanecente tal sigilo, desrespeita-se a necessária publicidade do caso.
26. Análise
27. Segundo o art. 97 do Regimento Interno desta Corte de Contas (RI/TCU) , o Plenário poderá realizar sessões extraordinárias de caráter reservado quando a preservação de direitos individuais e o interesse público o exigirem, bem como para julgar ou apreciar os processos que derem entrada ou se formarem no Tribunal com chancela de sigiloso.
28. Do mesmo modo, o art. 134, § 5º, prevê que as câmaras poderão realizar sessões extraordinárias de caráter reservado para julgamento ou apreciação de processos de sua competência que derem entrada ou se formarem no Tribunal com chancela de sigiloso.
29. Percebe-se, portanto, que as ocorrências de julgamentos em sessão de caráter reservado são permitidas pela legislação. O Regimento ainda prevê que, quando se tratar de julgamento ou apreciação de processo em sessão de caráter reservado, as partes e seus procuradores terão acesso à Sala das Sessões ao iniciar-se a apresentação do relatório e dela deverão ausentar-se ao ser concluído o seu exame (art. 168, § 7º) .
30. Tendo em vista que o presente processo teve origem em uma denúncia, deve-se observar o prescrito no art. 236 do RI/TCU:
'Art. 236. No resguardo dos direitos e garantias individuais, o Tribunal dará tratamento sigiloso às denúncias formuladas, até decisão definitiva sobre a matéria.
§ 1º Salvo expressa manifestação em contrário, o processo de denúncia tornar-se-á público após a decisão definitiva sobre a matéria.
§ 2º O denunciante não se sujeitará a nenhuma sanção administrativa, cível ou penal em decorrência da denúncia, salvo em caso de comprovada má-fé.'
31. Considerando que o TCU possui rito processual próprio, que não prevê a obrigatoriedade de abertura de novo processo caso tenha que apurar fatos que se sobressaiam a partir do início da apuração de uma representação e/ou denúncia, conforme jurisprudência do Acórdão 532/2014-TCU-Plenário, de relatoria do Ministro José Jorge, no presente caso, tendo em vista ainda que não houvera decisão definitiva, entendeu-se por manter o caráter reservado dos autos.
32. Eventual irregularidade aconteceria se houvesse cerceamento de defesa ou recusa a fornecimento de informação por parte de tal procedimento. Contudo, é previsto no art. 163 do RI/TCU a possibilidade de as partes pedirem vista ou cópia dos processos, além do que, no eventual entendimento preliminar por responsabilização de algum responsável, no momento aberto para contraditório e da ampla defesa (audiência, citação, oitiva, etc.) , tais documentos seriam franqueados, se necessários.
33. Por essas razões, entende-se que não houve irregularidade no julgamento do presente processo de TCE, que foi realizado em sessão de caráter reservado.
34. Razões recursais referentes à não observação da Decisão Normativa-TCU 57/2004
35. Sobre o ponto, a recorrente apresenta o argumento de que não foi observada a Decisão Normativa-TCU 57/2004, que exige a citação solidária do ente público potencialmente beneficiado, haja vista o processo tratar de recebimento de medicamentos e outros materiais hospitalares e farmacêuticos, que somente se poderia provar por meio de documentos de posse do ente público em questão.
36. Análise
37. A Decisão Normativa-TCU 57, de 5 de maio de 2004, regulamenta a hipótese de responsabilização direta dos Estados, do Distrito Federal e dos Municípios, nos casos de transferência de recursos públicos federais. Segundo este normativo:
'Art. 1º Nos processos de Tomadas de Contas Especiais relativos a transferências de recursos públicos federais aos Estados, ao Distrito Federal e aos Municípios, ou a entidades de sua administração, as unidades técnico-executivas competentes verificarão se existem indícios de que esses entes da federação se beneficiaram com a aplicação irregular dos recursos.
Art. 2º Configurada a hipótese de que trata o artigo anterior, a unidade técnico-executiva proporá que a citação seja feita também ao ente político envolvido, na pessoa do seu representante legal, solidariamente com o agente público responsável pela irregularidade.
Art. 3º Caso comprovado que o ente federado se beneficiou pela aplicação irregular dos recursos federais transferidos, o Tribunal, ao proferir o julgamento de mérito, condenará diretamente o Estado, o Distrito Federal ou o Município, ou a entidade de sua administração, ao pagamento do débito, podendo, ainda, condenar solidariamente o agente público responsável pela irregularidade e/ou cominar-lhe multa.'
38. Sobre o assunto, a Corte de Contas possui os seguintes entendimentos:
'Em situações em que o município se beneficia da aplicação indevida de recursos federais e não há indícios de locupletamento, a responsabilidade pelo ressarcimento do débito é imputado exclusivamente ao ente federado. (Acórdão 2707/2013-TCU-Primeira Câmara, de relatoria do Min. Augusto Sherman) 
Comprovado que o estado, o Distrito Federal, o município ou entidade a eles vinculada se beneficiou pela aplicação irregular, com desvio de finalidade, dos recursos recebidos mediante convênio, o ente federado será condenado ao pagamento do débito, podendo ainda o agente público responsável ser condenado solidariamente pelo débito e apenado com multa.' (Acórdão 456/2011-TCU-Plenário, de relatoria do Ministro Walton Alencar Rodrigues) 
39. No presente caso, em resumo, as condenações foram baseadas na existência de indícios de inidoneidade de notas fiscais e na falta de prestação dos serviços ou entrega dos bens nelas indicados.
40. Perquirindo os autos, foi possível constatar que, na análise de mérito, houve acolhimento de alegações de defesa, no caso, da empresa Itamed Comércio e Representações Ltda., tendo em conta que foi apresentada declaração da preposta da Prefeitura de Itabuna, à época, Maria das Graças Viana Ferreira, no sentido de que recebeu os produtos atinentes às Notas Fiscais 1.117 e 1.098 e os destinou às Unidades de Saúde do Município. Tal fato comprova, pelo menos no caso específico, que houve beneficiamento do ente federado na aplicação dos recursos.
41. É possível inferir, portanto, a priori, que o chamamento aos autos da Prefeitura Municipal de Itabuna/BA teria probabilidade significativa de alterar algumas conclusões realizadas.
42. Reforça esse raciocínio o fato de que algumas notas fiscais tiveram suas regularidades confirmadas pelas Secretarias de Fazenda diligenciadas e o episódio de que somente apresentaram alegações de defesa Fernando Gomes de Oliveira, ex-prefeito, que não se pronunciou a respeito da ausência do carimbo 'Atesto' ou da declaração de recebimento dos bens adquiridos/prestação dos serviços contratados, e a empresa Itamed Comércio e Representações Ltda., que teve suas alegações de defesa acolhidas. Essas informações foram colhidas do Voto do Ministro Relator Marcos Bemquerer, na ocasião do julgamento feito pelo Acórdão 446/2010-TCU-Plenário, realizado na sessão de 10/3/2010, conforme excerto abaixo.
'[...]
14. Ante tais alegações, cumpre rememorar parte dos dados colacionados na instrução de fls. 225/231 - vol. 7, após as diligências providenciadas junto aos órgãos fazendários:
14.1. as declarações firmadas pelo Secretário de Finanças e pelo Diretor de Tributos do Município de Itabuna/BA, que representam o fisco daquele Município, dão conta de que as notas fiscais emitidas pelas empresas G. C. R. De Oliveira Ltda., Prepontal Pontes Premoldos de Concreto e Construção Ltda. e Mercantil Saúde Ltda. são idôneas, porque a confecção dos respectivos blocos de notas teria sido autorizada;
14.2. a Inspetoria Fazendária, em Itabuna, da Secretaria da Fazenda do Estado da Bahia, confirmou a idoneidade das notas fiscais emitidas pela empresa Itamed Comércio e Representações Ltda.;
14.3. somente parte das notas fiscais emitidas pela empresa Mercantil Saúde Ltda. relacionadas ao fornecimento de mercadorias podem ser consideradas inidôneas, pois, de acordo com o fisco municipal, os blocos de notas de serviços teriam sido autorizados e, segundo o fisco estadual, a confecção das notas de compra/venda de mercadoria também teria sido autorizada, mas em 25/04/2000 a inscrição estadual da empresa teria sido considerada inapta;
[...]
8.7.7 Dito de outra forma, o fato de uma nota fiscal ter tido sua confecção autorizada pelo fisco - estadual ou municipal - não é garantia de que uma determinada operação seja lícita, eis o que queremos demonstrar com esse comentário.
8.7.8 Além disso, não se pode esperar que as instituições de fiscalização tributária possam, necessariamente, desvendar irregularidades desse tipo. Primeiro porque tais instituições jamais fiscalizam todo o universo de contribuintes, mas apenas o fazem em uma pequena amostra. Segundo porque as fiscalizações tributárias são moldadas exclusivamente para detectar fraudes fiscais, de tal forma que, mesmo havendo fiscalização, o que se verifica é se os tributos incidentes sobre determinada operação (real ou fictícia) foram ou não recolhidos ao erário.
8.7.9 Ocorre que essa não é a informação que os controles internos e externos gostariam de obter. O que se quer saber é se a negociação de fato diz respeito à boa e regular aplicação dos recursos públicos envolvidos. Regularidade aqui, portanto, vai além da simples regularidade fiscal, para, em realidade, se conhecer a legitimidade da operação custeada com recursos públicos.
16. E, como descrito acima, as alegações de defesa oferecidas pelo ex-Prefeito de Itabuna/BA não se prestaram a demonstrar a boa e regular aplicação dos recursos públicos a ele confiados, mormente considerando que, além dos casos de notas fiscais inidôneas, também foi promovida a citação dos envolvidos, quanto à ausência do carimbo de 'Atesto' ou da declaração de recebimento dos bens adquiridos/prestação dos serviços contratados, situações relativamente às quais o responsável não se pronunciou, somente a representante da Itamed Comércio e Representações Ltda., como consignado nos itens 10/11 acima.
17. Ante todo o exposto, as alegações de defesa ofertadas por Fernando Gomes Oliveira, ex-Prefeito de Itabuna/BA, não devem ser acolhidas por este Tribunal.
18. Assim, considerando que somente apresentaram alegações de defesa Fernando Gomes de Oliveira e a firma Itamed Comércio e Representações Ltda. - que acabou por elidir o débito concernente às Notas Fiscais por ela emitidas -, entendo pertinentes as providências propostas pela Secex/BA, com os acréscimos alvitrados pela Procuradoria, julgando-se irregulares as contas de Fernando Gomes de Oliveira, condenando-o ao pagamento dos débitos assinalados, solidariamente com as empresas envolvidas, aplicando-se-lhes a multa prevista no art. 57 da Lei 8.443/1992, como detalhado nos itens 9 e 10 do Relatório precedente.
[...]'
43. Dessa forma, é possível concluir que se o ente público fosse chamado ao processo, novos documentos ou informações seriam acrescentados. Por essas razões, propõe-se acolher o argumento apresentado ao recurso em exame.
44. Razões recursais referentes à validade do julgamento realizado pelo TCU quando decorridos mais de dez anos entre os fatos e a apreciação das contas pelos órgãos de controle
45. O recorrente alega que é inválido o julgamento pelo TCU quando decorridos mais de dez anos entre os fatos e a apreciação das contas, por violação ao princípio do devido processo legal substancial e à garantia da duração razoável do processo.
46. Análise
47. Em relação ao prazo prescricional da pretensão punitiva do TCU, há o entendimento de que, quando o fato irregular, ensejador da sanção, tiver ocorrido há menos de dez anos do início da vigência da Lei 10.406/2002 (novo Código Civil) , 11/1/2003, o prazo para a prescrição da pretensão punitiva do TCU (dez anos) é contado a partir dessa data (Acórdão 2901/2017-TCU-Segunda Câmara, de relatoria do Ministro Aroldo Cedraz) .
48. Considera-se também que o instituto da prescrição nos processos do TCU obedece ao art. 37, §5º, da Constituição Federal de 1988, no que tange ao ressarcimento do prejuízo, e ao art. 205 da Lei 10.406/2002 (Código Civil) , no que se refere à pretensão punitiva. Assim, quanto ao débito, a ação é imprescritível, e quanto à aplicação de sanções, ela prescreve em dez anos a contar da data de ocorrência das irregularidades (Acórdão 374/2017-TCU-Plenário, de relatoria do Ministro Bruno Dantas) .
49. Em ponderação, o Tribunal entende também que o mero transcurso de dez anos entre a data do ato irregular e a citação não é razão suficiente para o arquivamento da tomada de contas especial, sem exame de mérito. É preciso que, além disso, fique demonstrado efetivo prejuízo à ampla defesa (Acórdão 854/2016-TCU-Plenário, de Relatório do Ministro Benjamin Zymler e Acórdão 444/2016-TCU-Segunda Câmara, de Relatoria do Ministro Augusto Nardes) .
50. No presente caso, que a recorrente não foi regularmente citada, considerando que os fatos impugnados são do ano de 1999, cujo julgado foi realizado 2010, com base na jurisprudência desta Corte, é possível concluir que eventual comunicação presente poderia inviabilizar o exercício do direito de ampla defesa. Ademais, tratando-se de prescrição, esta Corte ainda pode tratar da matéria de oficio.
'Nos processos de controle externo, a decisão que trata de matéria de ordem pública (requisitos de admissibilidade, pressupostos processuais, condições da ação, prescrição, decadência) pode ser revista de ofício ou mediante provocação da parte por simples petição, independentemente de recurso, não incidindo a preclusão pro judicato.' (Acórdão 1160/2015-TCU-Plenário, de relatoria do Ministro Augusto Nardes) 
'O longo decurso de prazo desde a ocorrência das irregularidades até a primeira notificação, com possibilidade de comprometer o regular exercício do contraditório e da ampla defesa, enseja a exclusão dos responsáveis da relação processual.' (Acórdão 1995/2013-TCU-Plenário, de relatoria do Ministro José Múcio Monteiro) 
'O longo transcurso de tempo entre a ocorrência dos fatos e o julgamento de TCE torna inviável o exercício do contraditório e da ampla defesa, cabendo o arquivamento dos autos sem julgamento de mérito e a exclusão do nome do responsável do Cadin.' (Acórdão 938/2012-TCU-Segunda Câmara, de relatoria do Ministro Raimundo Carreiro) 
'A não comunicação processual do responsável após mais de dez anos de ocorrência das irregularidades pode inviabilizar o exercício do direito de ampla defesa, devido à natural dificuldade de se reconstituírem os fatos e se reunirem os documentos necessários à comprovação da regular aplicação dos recursos.' (Acórdão 1930/2015-TCU-Plenário, de relatoria do Ministro Walton Alencar Rodrigues) .
'Quando da impossibilidade do exercício de ampla defesa, pelo longo decurso de tempo entre o repasse dos recursos e a citação do responsável, as contas são consideradas iliquidáveis, sendo ordenado o seu trancamento.' (Acórdão 3406/2007-TCU-Segunda Câmara, de relatoria do Ministro Aroldo Cedraz) 
51. Por essas razões, propõe-se dar provimento ao recurso em exame, determinando o trancamento das contas da empresa Bah - Distribuidora de Equipamentos e Produtos Farmacêuticos Hospitalares Ltda., consideradas iliquidáveis, por meio de decisão terminativa, com base no art. 201, § 3º, do RI/TCU.
CONCLUSÃO
52. O recurso de reconsideração analisado demonstrou que a citação/notificação feita à recorrente foi irregular, isto é, nula, que houve prejuízo potencial na falta de observação da DN-TCU 57/2004, bem como que eventual citação e julgamento posteriores inviabilizariam o exercício do direito de ampla defesa.
53. Nessa linha, com base na jurisprudência desta Corte de Contas, em especial nos acórdãos acima citados, será proposto o conhecimento do presente recurso, para, no mérito, dar-lhe provimento, determinando a exclusão da responsável da relação processual, além do trancamento da presente TCE, por considerar suas contas iliquidáveis, nos termos do no art. 201, § 3º, do RI/TCU.
V - PROPOSTA DE ENCAMINHAMENTO
54. Ante o exposto, submetem-se os autos à consideração superior, propondo-se, com fundamento nos arts. 35 da Lei 8.443/1992:
I - conhecer do recurso de reconsideração interposto pela empresa Bah - Distribuidora de Equipamentos e Produtos Farmacêuticos Hospitalares Ltda. contra o Acórdão 446/2010-TCU-Plenário, e, no mérito, dar-lhe provimento, no sentido de excluir a recorrente da presente relação processual e trancar suas contas, por considerá-las iliquidáveis, nos termos do no art. 201, § 3º, do RI/TCU;
II -. dar ciência da deliberação ao recorrente, ao órgão concedente dos recursos e à Procuradoria da República no Estado do Bahia [cf. item 9.6 do acórdão recorrido]."
2. 	O Ministério Público junto ao TCU, em oitiva regimental, manifestou-se em discordância com a unidade instrutora, no sentido de dar ao presente recurso provimento parcial, declarando insubsistentes os subitens 9.3, 9.3.1.4, 9.4 e 9.4.5 do Acórdão 446/2010-TCU-Plenário no tocante apenas à responsabilidade da ora recorrente, conforme faço transcrever in verbis (peça 112) :
"Recurso de Reconsideração interposto aos termos do Acórdão 446/2010-TCU-Plenário, a empresa Bah Distribuidora de Equipamentos e Produtos Farmacêuticos Hospitalares Ltda. apresenta basicamente os seguintes argumentos (peça 63) :
a) houve irregularidade, no presente processo de Tomada de Contas Especial, na etapa de citação da empresa após a conversão, por meio do Acórdão 55/2008-TCU-Plenário, da denúncia originária e, também, na fase de notificação da empresa acerca do Acórdão 446/2010-TCU-Plenário, proferido no julgamento das contas;
b) ocorreu nulidade do julgamento da tomada de contas especial por ter sido realizado em sessão de caráter reservado;
c) houve descumprimento da Decisão Normativa-TCU 57/2004 por não ter sido chamado a responder nos autos o Município de Itabuna/BA, uma vez que este detinha os documentos a respeito do controle de recebimento de medicamentos e outros materiais hospitalares e farmacêuticos, aspecto que compunha a matéria examinada no processo; e
d) houve invalidade no julgamento de contas relativo a fatos ocorridos há mais de dez anos.
2. Ao final, solicita a recorrente seja declarada a nulidade da citação e do julgamento do processo. Posteriormente, trouxe aos autos documentação a respeito do contrato social da empresa e de seus representantes (peça 77) .
3. Examinada a matéria, a Unidade Técnica conclui pela procedência das razões recursais referentes às irregularidades na notificação acerca do Acórdão 446/2010-TCU-Plenário e no cumprimento da Decisão Normativa-TCU 57/2004. A proposta é por conhecer do Recurso de Reconsideração e, no mérito, dar-lhe provimento, no sentido de excluir a recorrente da relação processual e trancar as respectivas contas, por considerá-las iliquidáveis, nos termos do art. 201, §3.º, do Regimento Interno/TCU (peças 109/111) .
4. Inicialmente, a teor do contrato social e de outros documentos disponíveis nos autos (peças 2, pp. 44/49; e 77) , o nome da recorrente é 'Bah Distribuidora de Equipamentos e Produtos Farmacêuticos Hospitalares Ltda.' Todavia, no cadastro da Secretaria da Receita Federal, os dados de CNPJ da empresa indicam de forma incompleta o nome 'Bah Distribuidora de Equipamentos e Produtos Farmaceu' (peça 6, p. 48) . Nas deliberações proferidas neste processo, também houve divergência, mesmo após correção por erro material, constando 'Bah Distribuidora de Equipamentos e Produtos Farmacêuticos' no Acórdão 3046/2010-TCU-Plenário (peça 12, p. 36) .
5. Na peça recursal, a signatária se insurge contra os procedimentos realizados pelo Tribunal em duas fases distintas: na de citação e na de notificação sobre a deliberação de julgamento das contas. Nas instruções e pareceres da Secretaria de Recursos acerca da admissibilidade recursal e do mérito da matéria, não houve propriamente exame da irregularidade referente à fase de citação, equivocando-se na distinção dos procedimentos de citação e de notificação sobre deliberação de julgamento das contas (peças 72/73 e 109/111) .
6. Sabe-se que originariamente, no processo autuado como Denúncia (TC-Processo 001.929/2002-9) , as primeiras providências do Tribunal se fizeram sob a forma de diligências, bem como de audiência do então Prefeito Municipal de Itabuna/BA, Senhor Fernando Gomes de Oliveira, no exercício de 2005, sobre supostas irregularidades na aplicação de recursos federais transferidos pelo Ministério da Saúde a expensas do Piso de Atenção Básica (PAB) e do Fundo de Manutenção e Desenvolvimento do Ensino Fundamental e de Valorização do Magistério (Fundef) nos exercícios de 1999 e 2000. Convertido o processo nesta Tomada de Contas Especial mediante o Acórdão 55/2008-TCU-Plenário (Sessão Extraordinária de Caráter Reservado de 23/01/2008; peça 6, pp. 39/40) , foi determinada a citação do referido responsável pelos danos causados ao erário em solidariedade com as empresas fornecedoras de bens e serviços hospitalares, entre elas a Bah Distribuidora de Equipamentos e Produtos Farmacêuticos Hospitalares Ltda. Mediante os subitens 9.3 e 9.4 do Acórdão 446/2010-TCU-Plenário, foram julgadas irregulares as contas de Fernando Gomes Oliveira (ex-Prefeito Municipal de Itabuna/BA) , condenando-o ao pagamento de débito em solidariedade com as empresas envolvidas, entre elas a Bah Distribuidora de Equipamentos e Produtos Farmacêuticos Hospitalares Ltda. Também foi aplicada a essa empresa multa no valor de R$ 9.500,00 (subitem 9.4.5 da deliberação) .
7. Compulsando-se agora os autos para aferir a admissibilidade da peça recursal, consta que a empresa Bah Distribuidora de Equipamentos e Produtos Farmacêuticos Hospitalares Ltda. foi notificada acerca do Acórdão 446/2010-TCU-Plenário mediante o Ofício 290/2010-TCU-Secex/BA, de 16/3/2010 (expedido em 29/3/2010) , entregue no endereço da pessoa jurídica indicado na base de dados de CNPJ da Secretaria da Receita Federal - 'Rua Monte Alto, 97, térreo, Bairro Fátima, Itabuna/BA, CEP 45603-450' - e recebido por terceiros em 9/4/2010. Todavia, por motivo desconhecido, houve devolução do expediente em 13/4/2010 (peça 11, pp. 9/10) .
8. A notificação à empresa foi renovada, desta feita com remessa do expediente - Oficio 851/2010-TCU-Secex/BA, de 13/7/2010 (expedido em 14/7/2010) - ao endereço residencial de seu representante legal, Senhor Alberto Rodrigues Nunes, situado na 'Rua da Bastilha, 67, 1.º andar, Brotas, Salvador/BA, CEP 40285-000', tendo sido também devolvido por motivo de 'desconhecido' (peças 11, pp. 11/12; 12, pp. 10/12, 16 e 49) .
9. Com base nesse conjunto de procedimentos e considerando que as informações disponíveis nos autos indicam como efetivo endereço da empresa o local a que se dirigiu a primeira notificação (Ofício 290/2010-TCU-Secex/BA) , a incerteza quanto ao motivo da devolução desse expediente à Secex/BA favorece os interesses da recorrente, em sede do princípio do benefício da dúvida em favor do réu, uma vez que, afinal, a notificação não foi recebida no endereço da pessoa jurídica, descumprindo-se a norma do art. 179, inciso II, do Regimento Interno/TCU, c/c os arts. 3.º, inciso III, e 4.º, inciso II, da Resolução-TCU 170/2004.
10. Em situações semelhantes à presente, em que ocorre falha na notificação de deliberações do Tribunal, o procedimento tem sido o de reabrir os prazos recursais à parte prejudicada. Portanto, nessa vertente, admite-se a tempestividade do Recurso de Reconsideração interposto pela empresa Bah Distribuidora de Equipamentos e Produtos Farmacêuticos Hospitalares Ltda., podendo-se o Tribunal dele conhecer.
11. No mérito, em sentido divergente do entendimento da Unidade Técnica, a nosso ver não assiste razão à recorrente no tocante ao descumprimento da Decisão Normativa-TCU 57/2004 na fase de julgamento das contas. A atribuição de responsabilidade à pessoa jurídica - Município de Itabuna/BA - que recebeu os recursos das fontes PAB e Fundef seria cabível, na disciplina do referido normativo, caso houvesse indícios de auferimento de benefício indevido pelo ente federado na aplicação dos valores, a exemplo de pagamento de despesas em desconformidade com os objetivos dos programas, caracterizadas de modo geral como desvio de finalidade das ações previstas. Ademais, no início das apurações no ano de 2005, houve diligências e audiências dirigidas ao então Prefeito Municipal, Senhor Fernando Gomes de Oliveira, motivo por que não se poderia falar em prejuízo à obtenção de documentos disponíveis na municipalidade sobre o controle de recebimento de medicamentos e outros materiais hospitalares e farmacêuticos.
12. O exame da Denúncia em sessão extraordinária de caráter reservado, oportunidade em que o processo foi convertido em tomada de contas especial e depois foram julgadas as contas, também não constitui irregularidade. Consoante a linha de raciocínio desenvolvida pela Unidade Técnica (peça 109, itens 27/32) , foi observada a legislação regente da matéria, em benefício dos interesses das partes envolvidas no processo e sem prejuízo do respectivo exercício de direitos relacionados com a defesa e com o acesso ao local das sessões.
13. Da mesma forma, não houve decurso de prazo superior a dez anos a contar da ocorrência dos fatos como motivo suficiente para a invalidade no julgamento das contas. Na situação específica da recorrente, os débitos que lhe foram imputados datam do período de 2/8 a 8/10/1999, ao passo que a respectiva citação se realizou no ano de 2008. No exercício de 2010, em que foi proferida a deliberação recorrida, vigorava a Instrução Normativa-TCU 56/2007 (revogada pela IN-TCU 71, de 28/11/2012) , cujas normas dos arts. 5.º, §§ 4.º e 5.º, e 10, estabeleciam basicamente que, também para os processos de tomada de contas especial constituídos e já em tramitação no Tribunal, incidia, salvo determinação em contrário, o prazo de dez anos contados desde o fato gerador para os fins de continuidade dos procedimentos e de julgamento das contas, interrompendo-se, contudo, o referido prazo, com a notificação (ocorrida, no caso concreto, pela citação) do responsável pela autoridade administrativa federal competente.
14. Por fim, resta examinar o argumento da peça recursal relativo à invalidade da citação.
15. A citação da empresa, na pessoa de seu representante legal, Senhor Alberto Rodrigues Nunes, foi remetida por meio do Ofício 90R-2008-TCU-Secex/BA, datado de 22/2/2008 (expedido em 3/3/2008) , ao endereço 'Rua Monte Alto, 97, térreo, Bairro Fátima, Itabuna/BA, CEP 45603-450', indicado nos dados de CNPJ da Secretaria da Receita Federal (peças 6, p. 48; e 7, pp. 17/18 e 29) . Nesse caso, não consta dos autos o aviso de recebimento (AR) da correspondência nesse endereço. No despacho de 30/9/2008 (peça 9, p. 18 (item 2, letra 'b') , menciona-se que a correspondência foi devolvida à Secex/BA em 8/3/2008, com a informação de 'mudou-se'.
16. Na sequência, o Ofício 90R-2008-TCU-Secex/BA foi remetido ao endereço residencial do representante legal da empresa, Senhor Alberto Rodrigues Nunes, situado na 'Rua da Bastilha, 67, 1.º andar, Brotas, Salvador/BA, CEP 40285-000', tendo sido ali recebido por terceiro, na data de 27/3/2008 (peças 7, p. 4; e 8, p. 42) . Como se viu, o julgamento das contas, em que houve condenação solidária da empresa ao ressarcimento de débito e aplicação de multa, ocorreu por meio do Acórdão 446/2010-TCU-Plenário.
17. Assim, expostos os procedimentos de citação relativos à empresa Bah, verifica-se que assiste razão à recorrente quanto ao vício de nulidade apontado. De fato, não houve entrega do expediente de citação no endereço da pessoa jurídica destinatária, circunstância contrária às disposições do art. 179, inciso II, do Regimento Interno/TCU, c/c os arts. 3.º, inciso III, e 4.º, inciso II, da Resolução-TCU 170/2004. Subsiste incerteza quanto ao motivo da devolução do expediente, pois o endereço de destino estava em conformidade com a documentação pertinente nos autos. Uma provável causa seria a falha no nome da empresa no envelope - 'Bahia (em vez de Bah) Distribuidora de Equipamentos e Produtos Farmacêuticos' (peça 7, p. 29) -, embora estivessem os dizeres acompanhados do nome do representante legal, Senhor Alberto Rodrigues Nunes.
18. Por sua vez, a validade da citação da empresa com base no expediente entregue no endereço de residência do representante legal, Senhor Alberto Rodrigues Nunes, somente seria admissível se o expediente tivesse sido recebido (assinado) pelo próprio representante ou se tivessem sido por ele apresentadas nos autos alegações de defesa em nome da empresa.
19. Portanto, também em aplicação do princípio do benefício da dúvida em favor do réu, reputa-se inválido o procedimento de citação da empresa realizado nos autos, repercutindo-se na nulidade dos dispositivos da deliberação de julgamento das contas (Acórdão 446/2010-TCU-Plenário) relativamente apenas à sua responsabilidade.
20. Inválida a deliberação de julgamento do processo no caso específico da empresa pelo motivo de falha no procedimento citatório, a nosso ver descaberia excluir a empresa da relação jurídica processual ou trancar as contas. A repercussão da invalidade processual dá-se apenas no sentido de inviabilizar a retomada do processo, sob a condução do Relator a quo, para realizar os procedimentos de contraditório e ampla defesa da empresa, pois restam ausentes os pressupostos de desenvolvimento válido e regular do processo em virtude do longo decurso de tempo desde 1999 até a atualidade.
21. Diante do exposto, esta representante do Ministério Público manifesta-se por que seja conhecido o Recurso de Reconsideração interposto pela empresa Bah Distribuidora de Equipamentos e Produtos Farmacêuticos Hospitalares Ltda., para, no mérito, em provimento parcial, declarar insubsistentes os subitens 9.3, 9.3.1.4, 9.4 e 9.4.5 do Acórdão 446/2010-TCU-Plenário no tocante apenas à responsabilidade da referida recorrente."
É o Relatório.

8.1. Anderson Cavalcante das Neves Costa (22.070/OAB-BA) e outros, representando o Município de Itabuna - BA.  
8.2. Jorge Luís Andrade Gomes Filho (38.016/OAB-BA), representando Bah - Distribuidora de Equipamentos e Produtos Farmacêuticos Hospitalares Ltda. e Fernando Gomes Oliveira.

Procuradora-Geral Cristina Machado da Costa e Silva.

TOMADA DE CONTAS ESPECIAL DECORRENTE DE DENÚNCIA. REALIZAÇÃO DE PAGAMENTOS DE NOTAS FISCAIS INIDÔNEAS E/OU SEM O ATESTO DA ENTREGA DOS BENS/PRESTAÇÃO DE SERVIÇOS CONTRATADOS. IRREGULARIDADE DAS CONTAS DO EX-GESTOR, COM A SUA CONDENAÇÃO AO PAGAMENTO DO DÉBITO QUANTIFICADO, SOLIDARIAMENTE COM AS EMPRESAS CONTRATADAS, E APLICAÇÃO DE MULTA. RECURSO DE RECONSIDERAÇÃO. CONHECIMENTO. NULIDADE DA CITAÇÃO PROMOVIDA. PROVIMENTO PARCIAL. CIÊNCIA.

TOMADA DE CONTAS ESPECIAL (TCE)

Secretaria de Controle Externo no Estado da Bahia (Secex-BA).

Em apreciação recurso de reconsideração interposto por Bah - Distribuidora de Equipamentos e Produtos Farmacêuticos Hospitalares Ltda. contra o Acórdão 446/2010-TCU-Plenário, por meio do qual o Tribunal julgou irregulares suas contas e, no que interessa à recorrente, imputou-lhe débito de R$ 46.767,36 (valor histórico) e aplicou-lhe multa de R$ 9.500,00.
Nesta oportunidade, a recorrente alega: (a) inobservância do devido processo legal quanto a sua regular citação; (b) irregularidade no julgamento do processo por ter sido realizado em sessão de caráter reservado; (c) inobservância da Decisão Normativa-TCU 57/2004, que prescreveria a necessidade de citação solidária do ente público; e (d) impossibilidade de julgamento pelo TCU quando decorridos mais de dez anos entre os fatos e a apreciação das contas pelos órgãos de controle.
Após examinar as razões recursais, a Secretaria de Recursos (Serur) concluiu que teriam sido trazidos elementos suficientes para alterar a deliberação recorrida, razão pela qual propõe o conhecimento e o provimento do apelo recursal em face dos argumentos consignados nos itens "a", "c" e "d" retro, para excluir a recorrente da relação processual e trancar suas contas, por considerá-las iliquidáveis.
O Ministério Público junto ao TCU, em oitiva regimental, discordou da unidade instrutora quanto aos fundamentos para o provimento do apelo recursal. Entende que deva ser dado provimento parcial ao recurso de reconsideração, porém apenas com fundamento na nulidade da citação da recorrente, para declarar inexistentes os subitens 9.3, 9.3.1.4, 9.4 e 9.4.5 do acórdão vergastado.
Preliminarmente, ratifico o despacho exarado no sentido de que o presente recurso merece ser conhecido, porquanto preenche os requisitos de admissibilidade previstos nos arts. 32, inciso I, e 33, da Lei 8.443/1992.
Quanto ao mérito, dissinto da unidade instrutora e acolho a análise empreendida pelo Ministério Público junto ao TCU, transcrita no relatório precedente, razão pela qual incorporo seus fundamentos às minhas razões de decidir.
No que interessa ao deslinde do caso, cumpre aprofundar o exame do argumento da recorrente de que não teria sido regularmente notificada por esta Corte antes do julgamento do processo, de modo a possibilitar sua defesa. 
Conforme historiado pelo MPTCU em seu parecer (peça 112) , ocorreram falhas no processo de citação da empresa responsável, pois, antes da citação pela via editalícia, houve devolução do primeiro ofício enviado. Quando do envio do segundo ofício citatório, enviado ao endereço residencial do representante legal da Bah - Distribuidora de Equipamentos e Produtos Farmacêuticos Hospitalares Ltda., o primeiro nome da empresa constava como "Bahia" e não "Bah".
Ademais, embora atualmente o endereço declarado pela recorrente em seus registros e inclusive nas peças juntadas a estes autos seja exatamente o mesmo constante dos mencionados ofícios citatórios - Rua Monte Alto, 97, 1º andar, bairro Fátima, Itabuna/BA (vide peça 63) -, perfilho o entendimento do Parquet no sentido da aplicação do princípio do benefício da dúvida em favor do réu.
Ademais, é possível afirmar que não se atendeu à disciplina contida no art. 6º, inciso II, da Resolução-TCU 170/2004, a qual, em caso de insucesso na localização do destinatário, exige, previamente à opção editalícia, a realização de consultas a outros cadastros mantidos por instituições públicas ou privadas, à unidade jurisdicionada ou ao órgão de controle interno ao qual esteja vinculado o responsável ou aos órgãos de controle externo dos estados.
Com isso, reputa-se inválido o procedimento realizado nos autos para citação da empresa, o que impõe reconhecer a nulidade dos dispositivos da deliberação de julgamento destas contas exclusivamente relacionados à responsabilidade da recorrente (subitens 9.3.1.4 e 9.4.5) .
Sendo assim, ao passo que não acolho os demais argumentos trazidos pela recorrente, acato a alegação da nulidade do procedimento citatório, de forma que o presente recurso de reconsideração deve ser conhecido e parcialmente provido para anular tão somente os subitens 9.3.1.4 e 9.4.5 do Acórdão 446/2010-TCU-Plenário, dirigidos especificamente à aplicação de débito e multa à ora recorrente.
De se destacar que, conforme assinalado pelo Parquet, o decurso temporal desde os fatos tratados nesta TCE pode requerer nova avaliação, a cargo do relator a quo, da conveniência, oportunidade e racionalidade administrativa de se promover nova citação, tendo em vista a ocorrência da prescrição da pretensão punitiva à recorrente, a baixa magnitude do valor envolvido e a repercussão nos demais atos processuais pendentes.
Destaco, outrossim, que descabe declarar iliquidáveis as contas da empresa responsável, na forma sugerida pela Serur, porque não se verifica in casu a ocorrência de "caso fortuito ou de força maior, comprovadamente alheio à vontade do responsável, tornar materialmente impossível o julgamento de mérito", na forma preconizada pelo art. 211 do Regimento Interno desta Casa.
 Ante o exposto, voto por que o Tribunal adote o Acórdão que ora submeto à deliberação deste Colegiado.
TCU, Sala das Sessões Ministro Luciano Brandão Alves de Souza, em 6 de fevereiro de 2019.
Ministro BRUNO DANTAS 
Relator